【裁判字號】    92,上更(一),83
【裁判日期】    921224
【裁判案由】    違反著作權法
【裁判全文】
臺灣高等法院高雄分院刑事判決                  九十二年度上更(一)字第八三號
    上訴人即
    自  訴  人  甲○○
    被      告  乙○○
右上訴人因被告違反著作權法案件，不服臺灣高雄地方法院八十八年度自字第六一八
號中華民國八十九年六月三十日第一審判決，提起上訴，判決後，經最高法院第一次
發回更審，本院判決如左：
      主  文
上訴駁回。
      理  由
一自訴意旨略以：自訴人甲○○係從事雕塑造型設計及生產之工作者，民國八十八年
  五月初，被告乙○○提供中正預校所拍攝之學生敬禮照片數幀，委由自訴人依照片
  設計並雕塑穿著中正預校製服之學生造型雕塑製品（下稱「中正寶寶」），同時並
  聲明若經中正預校採用，即可交由自訴人生產製造約五百座，自訴人因此設計並雕
  塑出中正寶寶原造型交由中正預校審核。嗣因中正預校要求修改部分細節，自訴人
  遂應被告之要求加以修改，並將修改後之中正寶寶原造型，再度送交中正預校審核
  。詎被告於中正預校同意採購中正寶寶後，竟未經自訴人同意，擅自將中正寶寶原
  造型交由第三人生產製造並出售予中正預校，因認被告所為係涉犯著作權法第九十
  一條第二項之意圖銷售而擅自以重製之方法侵害自訴人之美術著作財產權罪嫌等語
  。
二按犯罪事實應依證據認定之，無證據不得認定犯罪事實，又不能證明被告犯罪者，
  應諭知無罪之判決，刑事訴訟法第一百五十四條第二項、第三百零一條第一項分別
  定有明文。本件上訴人即自訴人甲○○認被告乙○○侵害其著作權，無非係以被告
  未經其同意，即將其捏塑之「中正寶寶」粗坏開模製造，重製營利等情，有被告交
  與自訴人泥塑造型之照片、修改指示、自訴人捏塑之原造型粗坏及「中正寶寶」雕
  塑品照片各一幀為其論據。訊據被告乙○○固不否認曾委託自訴人依其所提供之中
  正預校學生敬禮照片數幀，以塑造「中正寶寶」原造型交由中正預校審核，並曾要
  求自訴人就中正預校指定部分加以修改，復於中正預校同意採購後，另行委託第三
  者生產製造「中正寶寶」，惟堅決否認有何違反著作權法犯行，辯稱：八十八年五
  月初委託自訴人塑造中正寶寶原造型時，並沒有向自訴人承諾一旦經中正預校採用
  ，即交由自訴人生產製造，況當時已給付自訴人新臺幣（下同）三千元作為委託自
  訴人捏塑「中正寶寶」原造型之報酬，自訴人亦知該泥塑係為做生產「中正寶寶」
  雕塑原模之用，而收下造型報酬，乃已出售其捏塑「中正寶寶」原造型之著作權，
  乃得以開模翻製生產等語。
三經查：
(一)扣案之中正寶寶原造型與被告委託第三者生產製造以販售與中正預校之中正寶寶，
  經原審法院當庭勘驗比對結果，發現除皮帶、徽章及耳朵部分外，二者無論大小、
  姿態、臉部容貌等，均幾乎大致相同一節，亦為被告所不爭執，此有原審之訊問筆
  錄及契約書影本一份在卷可稽（見原審卷第四十三頁、第四十五頁），足認被告確
  以自訴人所製之粗坏開模製造，重製營利無訛。
(二)按依內政部內著字第八一二四四一二號函釋略以：美術工藝品，以可表現思想感
  情之單一物品之創作方屬之，特質為單一品製作，亦即為單一之作品。如係以模具
  製作或機械製造可多量生產者，則屬工業產品，並非著作權法第三條第一項第一款
  所定之著作，自難認係美術工藝品之美術著作，最高法院八十四年台上字第五二二
  號判決亦採內政部該函釋相同之見解。易言之，美術工藝品乃具有藝術品價值，
  可表現思想情感之單一物品創作，如係多量生產，則屬工業產品，不受著作權法保
  護。本件自訴人所捏塑交付與被告之中正寶寶粗坏為單一品製作，亦為單一之作品
  ，固可以該粗坏加以開模，製作中正寶寶原造型，而理論上可以大量生產相同之中
  正寶寶原造型一節，為自訴人所自承（見原審卷第五十四頁反面至第五十五頁），
  惟所謂工業產品應係指開模大量生產製造成之中正寶寶，而原造型粗坏仍為創作者
  之思想或感情著作，且在粗坏成型前並無其他類似之作品，本件中正寶寶粗坏應具
  有原創性，難謂非著作權法第五條第一項各款著作內容例示第二條第四款規定之美
  術工藝品，應予敘明。雖自訴人一再以：縱曾向被告收受該中正寶寶模型三千元，
  亦僅為材料費用，並未計入工資，亦未賣出重製權，被告乃無權重製云云。惟自訴
  人亦自承：伊與被告間之交易曾僅就粗坏原模給付造型費，亦有產製粗坏原模後，
  由自訴人開模製造產品等語（見本院卷第五十七頁、第四十九頁），並有被告所提
  自訴人不爭執其簽名真正之簽收單據暨估價單、支付憑單等影本在卷足稽（見原審
  卷第四十六頁、第五十八頁至第六十二頁），且證人黃惠娟亦到庭證稱：被告開立
  之支票簽收單上註記之「中正寶寶模型三千元」及金鴿獎三萬元，在自訴人簽收前
  即已註記等語（見本院上訴卷第八十六頁），足認被告確於收受自訴人交付中正寶
  寶粗坏後，即繳清造型費。再者，證人即專門生產陶瓷娃娃之卓達鐘到院結證稱：
  一般生產都是顧客提供相片給伊，伊請捏瓷師傅捏型，捏出一個寶寶大概是三千元
  至五千元的價格，如果較大型，價格會另外再定，捏型後捏瓷師傳就不管其他事，
  由伊開模生產等語（見本院上訴卷第一一四頁），佐以自訴人上開簽收之支付憑單
  均載明「造型」費，乃與證人卓達鐘及被告所述渠等生產類似本件陶瓷娃娃均先由
  捏瓷師傅捏型，付清造型費後，委託造型者即取得該著作之重製權，得以開模生產
  等情相符，則自訴人既自承受被告委託捏製中正寶寶造型粗坏，亦知該造型粗坏係
  為日後大量生產開模之用，在交付該粗坏及收受造型費三千元後，依該行業慣例而
  言，自是已將著作之重製權售與被告，否則自訴人自行估價一個中正寶寶欲以三百
  五十元出售（見本院上訴卷第二十一頁至第二十二頁），被告何須支付三千元購買
  一只亳無其他用途之粗坏？
(三)至自訴人雖提出與被告交談之錄音帶及譯文，以證明被告曾允諾返還該中正寶寶模
  子即表示自訴人仍有著作權。惟上開錄音內容均為自訴人自己陳述經過內容，被告
  僅一再表示可以將中正寶寶模子還給自訴人，但錢已付清，並一再否認有侵犯自訴
  人之著作權一情，有該錄音譯文一份在卷可憑（見本院上訴卷第五十一頁至第五十
  九頁）。此外，自訴人與證人黃惠娟之電話錄音譯文亦係自訴人自行陳述收受支票
  之情形，惟證人黃惠娟亦說簽單上原僅列有金鴿獎的三萬元，未列模子的費用，經
  請示被告後，被告要黃惠娟加開三千元給付中正寶寶之造型費，且證人黃惠娟於錄
  音譯文中仍強調「不管預校生意有沒有做，你也有開模，其實你以前也是一樣啊，
  你只要幫我們做，我們送出去，不管別人有沒有做，我們是不是都要付你模子錢，
  以前都是這樣啊」一節，有自訴人所附之譯文一份在卷足稽（見本院上訴卷第七十
  二頁），足認自訴人與被告間係依往例為本件交易，被告遂指示會計人員黃惠娟支
  付開模造型費三千元，自訴人亦未異議收下，則自訴人事後以誘導錄音方式欲改變
  原交易經過之事實而為之上開錄音內容，自不足採為被告有罪認定之證據。
(四)綜上所述，被告雖委任自訴人捏塑中正寶寶原造型，於交付造型費後將該原造型交
  與他人開模生產，因該造型費之支付與二人原交易方式並無不同，且三千元造型費
  亦與同業師傅捏瓷娃娃之造型費相當，又被告上開產製行為並未違反同業之交易慣
  例，自訴人復未就其與被告間之本次交易，雖收受造型費三千元，惟與一般同業交
  易習慣不同，並非賣出著作物之重製權，舉證以實其說。如此自不得僅以自訴人之
  指訴、及將其捏塑之「中正寶寶」粗坏開模製造，重製營利等情，認被告有違反著
  作權法第九十一條第二項之意圖銷售而擅自以重製之方法侵害自訴人之美術著作財
  產權之犯行。是以，揆諸首揭法條及判例意旨說明，自不能認定被告犯罪。
五此外，本院復查無其他積極證據，足證被告乙○○有著作權法第九十一條第二項之
  犯行。原審雖以被告乙○○重製自訴人之原模非屬美術工藝品，而諭知被告無罪，
  理由尚有未洽，惟本件既不能證明被告犯罪，自應諭知被告無罪之判決，核無不合
  ，自訴人上訴意旨，猶執前詞，指摘原判決不當，並無理由，應予駁回。
據上論斷，應依刑事訴訟法第三百六十八條，判決如主文。
中      華      民      國     九十二     年     十二    月   二十四    日
                           臺灣高等法院高雄分院刑事第六庭
                                  審判長法官  王憲義
                                        法官  范惠瑩
                                        法官  謝靜雯
右正本證明與原本無異。
如不服本判決應於收受本判決後十日內向本院提出上訴書狀，其未述上訴理由者，
並得於提起上訴後十日內向本院補提理由書狀（均須按他造當事人之人數附繕本)「
切勿逕送上級法院」。
                                      書記官  廖素珍
中      華      民      國     九十二     年     十二    月   二十四    日


司法院資訊處製作；財團法人民間司法改革基金會備份。
